【裁判字號】    90,上,114
【裁判日期】    900830
【裁判案由】    清償借款
【裁判全文】
台灣高等法院花蓮分院民事判決  九十年度上字第一一四號
    上  訴  人  丁○○
                戊○○
                己○○
    右  三  人
    訴訟代理人  甲○○
    被 上訴 人  台東區中小企業銀行股份有限公司
    法定代理人  乙○○
    訴訟代理人  丙○○
右當事人間請求清償借款事件，上訴人對於中華民國九十年六月七日台灣台東地方法
院九十年度訴字第二號第一審判決提起上訴，本院判決如左：
    主    文
原判決關於命上訴人連帶給付被上訴人部分，暨命上訴人連帶負擔訴訟費用之裁判均
廢棄。
右開廢棄部分，被上訴人在第一審之訴駁回。
第一審（除確定部分外）、第二審訴訟費用由被上訴人負擔。
    事    實
甲、上訴人方面：
一、聲明：
  (一)原判決廢棄。
  (二)右開廢棄部分，被上訴人在第一審之訴駁回。
二、陳述：除與原審記載相同者，予以引用外，並補稱：
  (一)上訴人等自民國（下同）七十九年起即未與祖母鄭英妹往來，且不知鄭英妹已於
    八十五年死亡。至九十年三月二十八日收到原審之起訴狀繕本，方知鄭英妹已死
    亡並負有保證債務。
  (二)上訴人等即於知悉得繼承之日起二個月內向台灣花蓮地方法院為拋棄繼承之表示
    ，有台灣花蓮地方法院九十年繼字第四七號准予拋棄繼承備查函可稽。故上訴人
    等對鄭英妹之債權債務已無任何權利義務，自無庸對鄭英妹所負之保證債務負責
    。
三、證據：除援用原審所提之證據外，補提台灣花蓮地方法院函影本一件為證。
乙、被上訴人方面：
一、聲明：上訴駁回。
二、陳述：除與原審記載相同者，予以引用外，並補稱：
  (一)對上訴人等之拋棄繼承備查函無意見。
  (二)惟依最高法院八十九年台上字第一四０三號民事判決：「上訴人既於在此之前即
    拋棄繼承，原得於該訴訟辯論終結前主張之，其未為主張，即應受該判決既判力
    之拘束」。本件原審於九十年五月十日再行開言詞辯論庭時，上訴人等並未主張
    其權利即已聲請拋棄繼承，故請駁回上訴。
三、證據：除援用原審所提之證據外，補提最高法院八十九年台上字第一四０三號民
    事判決影本一件。
    理    由
一、本件被上訴人於原審起訴主張：訴外人陳富光於八十三年九月三日向被上訴人借
    款新台幣（下同）五百萬元，以鄭英妹為連帶保證人，約定自八十三年九月三日
    起至九十年九月三日止，分八十四次於每月三日按年息百分之十七‧五繳納利息
    ，本金部分借據到期一次還清，如未按期繳息即喪失分期攤還之權利，並應將本
    金、遲延利息，及自遲延之日起，逾期在六個月以內部分，按上開利率百分之十
    ，逾期超過六個月部分，按上開利率百分之二十計付之違約金一次清償。陳富光
    自八十七年十二月三十日即開始滯納，未再依約繳納利息，依上述約定陳富光與
    鄭英妹即應將期滿為止所欠三百七十七萬零七百三十四元，並自八十七年十二月
    三十日起至清償日止之遲延利息及八十八年一月三十一日起至清償日止計付之違
    約金一次還清。而鄭英妹業於八十五年一月二日死亡，上訴人皆為鄭英妹之繼承
    人，並未拋棄繼承，自應負連帶清償借款之責等語。上訴人則以：不知鄭英妹有
    此保證債務，且不知鄭英妹已於八十五年死亡；又其等於知悉得繼承之時即收到
    原審之起訴狀繕本後二個月內，向台灣花蓮地方法院為拋棄繼承之表示等語，資
    為抗辯。
二、按「繼承人得拋棄其繼承權。前項拋棄，應於知悉其得繼承之時起二個月內以書
    面向法院為之。並以書面通知因其拋棄而應為繼承之人。但不能通知者，不在此
    限」；「繼承之拋棄，溯及於繼承開始時發生效力」，民法第一千一百七十四條
    、第一千一百七十五條分別定有明文。換言之，繼承人如拋棄繼承，則溯及於繼
    承開始時，拋棄繼承之人即不承受被繼承人之一切權利義務。經查：
  (一)上訴人等固不否認其等為本件債務連帶保證人鄭英妹之繼承人，惟其等業依上述
    法律規定拋棄繼承，有其等所提之台灣花蓮地方法院准予備查其等拋棄繼承之函
    件在卷可憑，復為被上訴人所不爭執，自堪信為真實。
  (二)次按攻擊或防禦方法，除別有規定外，應依訴訟進行之程度，於言詞辯論終結前
    適當時期提出之，民事訴訟法第一百九十六條第一項定有明文。被上訴人抗辯上
    訴人等並未於原審判決前，主張其等已拋棄繼承一節。查上訴人等於本院所提之
    台灣花蓮地方法院准予備查其等拋棄繼承之函件，該法院發文日期為九十年五月
    三十日，而本件原審言詞辯論程序已於九十年五月二十四日終結，上訴人等自無
    從於原審言詞辯論終結前提出此項防禦方法。故上訴人等於本院提出此項攻擊防
    禦方法，揆諸前揭法條規定並無不合，被上訴人此之抗辯尚乏可採。
三、綜上所述，上訴人等既已拋棄本件債務連帶保證人鄭英妹之繼承權，被上訴人自
    不得依連帶保證及繼承之法律關係，對上訴人等行使權利；故上訴人之抗辯自屬
    可信，被上訴人主張為不足採。從而，被上訴人本於連帶保證及繼承之法律關係
    ，請求上訴人等連帶給付三百七十七萬零七百三十四元，並自八十七年十二月卅
    日起至清償日止之遲延利息及八十八年一月三十一日起至清償日止之違約金，為
    無理由，不應准許。原審判命上訴人連帶給付，自有未洽。上訴意旨指摘原判決
    不當，求予廢棄改判，為有理由。自應由本院予以廢棄改判，如主文第二項所示
    。
四、至兩造其餘之攻擊或防禦方法及未經援用之證據，經本院斟酌後，認為均不足以
    影響本判決之結果，自毋庸逐一詳予論駁，併此敘明。
據上論結，本件上訴為有理由，依民事訴訟法第四百五十條、第七十八條，判決如主
文。
中      華      民      國    九十      年      八      月    三十      日
                                 審判長法官  吳  鴻  章
                                       法官  黃  永  祥
                                       法官  林  德  盛
右為正本係照原本作成。
如不服本判決，應於收受送達後二十日內向本院提出上訴書狀，其未表明上訴理由者
，應於提出上訴後二十日內向本院補理由書狀( 均須按他造當事人之人數附繕本 )上
訴時應提出委任律師或具律師資格之人之委任狀；委任有律師資格者，另應附具律師
及格證書及釋明委任人與受任人有民事訴訟法第四百六十六條之一第一項但書或第二
項( 詳附註 )所定關係之釋明文書影本。
                                  法院書記官  劉  夢  蕾
中      華      民      國     九十    年       八     月     三十       日
附  註：
民事訴訟法第四百第六十六條之一( 第一項、第二項 )：
對於第二審判決上訴，上訴人應委任律師為訴訟代理人。但上訴人或其法定代理人具
有律師資格者，不在此限。
上訴人之配偶、三親等內之血親、二親等內之姻親，或上訴人為法人、中央或地方機
關時，其所屬專任人員具有律師資格並經法院認為適當者，亦得為第三審訴訟代理人
。


司法院資訊處製作；財團法人民間司法改革基金會備份。
